【裁判字號】    97,家訴,49
【裁判日期】    990421
【裁判案由】    請求分配剩餘財產
【裁判全文】
臺灣宜蘭地方法院民事判決              97年度家訴字第49號
原      告
即反訴被告  乙○○
被      告
即反訴原告  甲○○
訴訟代理人  曾文杞律師
上列當事人間請求分配剩餘財產等事件，本院於民國九十九年四
月六日言詞辯論終結，判決如下：
    主  文
被告應給付原告新臺幣肆拾肆萬仟貳佰玖拾元，及自民國九
十七年十一月七日起至清償日止，按年息百分之五計算之利息。
原告其餘之訴駁回。
本訴訴訟費用由原告負擔百分之八十二，餘由被告負擔。
反訴原告之訴及假執行之聲請均駁回。
反訴訴訟費用由反訴原告負擔。
本判決第一項於原告以新臺幣拾肆萬捌仟元為被告供擔保後得假
執行，被告如以新臺幣肆拾肆萬仟貳佰玖拾元為原告預供擔
保，得免為假執行。
    事實及理由
甲、程序部分：非婚姻事件之訴，以夫妻財產之分配或分割、返
    還財物、給付家庭生活費用或贍養費或扶養之請求，或由訴
    之原因、事實所生損害賠償之請求為限，得與第一項之訴合
    併提起，或於第一審或第二審言詞辯論終結前，為訴之追加
    或提起反訴，民事訴訟法第五百七十二條第三項前段定有明
    文。查原告乙○○依民法第一千零五條、第一千零三十條之
    一訴請分配夫妻剩餘財產後，被告亦於民國九十八年八月五
    日依民法第一千零五條、第一千零三十條之一反訴訴請分配
    夫妻剩餘財產，揆諸上開法條規定，反訴原告甲○○所提反
    訴應屬合法。
乙、實體部分：
壹、本訴部分：
一、原告主張：兩造於民國八十九年一月三十日結婚後，被告於
    九十五年十一月一日向本院提起離婚訴訟，本院於九十六年
    八月十四日以九十五年度婚字第二０九號判決兩造離婚，同
    年九月十四日確定。兩造婚姻關係存續期間，原告乙○○本
    在私立向陽文理短期補習班（下稱向陽補習班）任職，但因
    被告佯稱向陽補習班使用大樓仍有貸款，故僅支領部分月薪
    ，原告始暫替被告支付生活所需款項，亦負擔大部分家事勞
    動，總計原告支出家庭生活費用逾三百萬元，被告卻僅支付
    家庭生活費用十八萬元，顯見兩造就家庭生活費用支出顯失
    公平。又被告婚後財產應如附表一編號一至四所示，總計七
    百三十五萬零七百二十元，扣除附表一編號五之負債二百二
    十萬元，合計為五百十五萬零七百二十九元，是被告應給付
    原告二百五十七萬五千三百六十五元，並自原告請求兩造剩
    餘財產分配之九十七年十一月七日起至清償日止，按年息百
    分之五計算之利息，並願供擔保請准宣告假執行等語。
二、被告則以：
  (一)原告主張附表一編號一所示，坐落宜蘭縣頭城鎮○○路五一
    五巷二五號建物及其基地即宜蘭縣頭城鎮○○○段二四之十
    八地號土地之不動產（下稱系爭不動產）雖為被告名下所有
    ，實為兩造約定共同出資購買並約定登記被告名下，此經原
    告於九十八年三月三十一日言詞辯論中自認在卷，故原告主
    張系爭不動產屬被告所有並據此主張分配誠屬無理。況系爭
    不動產係被告向被告之父吳朝政借款四百五十四萬四千元購
    得，然已償還四萬四千元，故兩造應平均負擔對吳朝政所欠
    借款四百五十萬元之債務即兩造各自負擔借款二百二十五萬
    元。惟被告已於九十八年十一月二十六日向臺灣土地銀行宜
    蘭分行（下稱土銀宜蘭分行）貸款三百六十萬元償付吳朝政
    後，尚積欠吳朝政九十萬元，嗣吳朝政又各於九十一年十月
    二十四日及同年十二月九日以二十五萬元及一百十萬元為被
    告償還土地銀行貸款後，被告共積欠吳朝政二百二十五萬元
    借款。另原告應負擔之二百二十五萬元，因原告僅清償五萬
    元，是原告尚積欠土地銀行貸款二百二十萬元未清償，故若
    認原告對於被告負有系爭不動產貸款二百二十七萬二千元之
    債務，被告即主張抵銷。
  (二)向陽補習班係於八十七年八月二十六日設立，且被告為受薪
    員工，故向陽補習班相關財產顯與被告財產無涉。
  (三)原告主張附表一編號三所示土銀宜蘭分行存款（下稱系爭土
    銀存款）存款應為二十七萬八千八百四十九元，非原告所稱
    二十八萬四千四百七十元，且原告於九十七年十一月十二日
    起訴狀自承系爭土銀存款乃原告轉予被告，顯見系爭土銀存
    款為原告之婚後財產而非被告之婚後財產，應以原告婚後財
    產計算分配。
  (四)原告主張附表一編號四所示宜蘭頭城郵局定期存款（下稱系
    爭郵局定期存款），係被告之父母吳朝政、林蕙芬所贈與，
    為被告無償取得財產，應非剩餘財產分配範圍。
  (五)總上，原告請求分配剩餘財產洵屬無據，爰請駁回原告之訴
    等語抗辯。
貳、反訴部分：
一、反訴原告除援引本訴答辯內容外，並主張：反訴原告婚後財
    產應為十二萬七千二百六十四元，反訴被告之婚後財產則如
    附表二所示之六十七萬八千七百二十六元，爰依民法第一千
    零三十條之一第一項訴請平均分配兩造剩餘財產之差額，即
    反訴被告應給付反訴原告剩餘財產差額二十七萬五千七百三
    十一元，並自反訴原告請求兩造剩餘財產分配時之九十八年
    八月五日起至清償日止，按年息百分之五計算之利息，並願
    供擔保請准宣告假執行等語。
二、反訴被告除援引本訴主張內容外，復執：系爭附表二編號一
    所示之國瑞牌車牌號碼三五三五─ＫＮ號自用小客車（下稱
    系爭自用小客車）於九十五年十一月一日起訴離婚時，仍屬
    反訴原告所有，故應計算為反訴原告之婚後財產，反訴原告
    請求分配剩餘財產顯無理由，爰請駁回原告之訴等語抗辯。
    、本院得心證之理由：
一、按夫妻未以契約訂立夫妻財產制者，除本法另有規定外，以
    法定財產制，為其夫妻財產制；法定財產制關係消滅時，夫
    或妻現存之婚後財產，扣除婚姻關係存續所負債務後，如有
    剩餘，其雙方剩餘財產之差額，應平均分配，但下列財產不
    在此限：(一)因繼承或其他無償取得之財產；(二)慰撫金。依前
    項規定，平均分配顯失公平者，法院得調整或免除其分配額
    。第一項剩餘財產差額之分配請求權，自請求權人知有剩餘
    財產之差額時起，二年間不行使而消滅。又夫或妻之一方以
    其婚後財產清償其婚前所負債務，或以其婚前財產清償婚姻
    關係存續中所負債務，除已補償者外，於法定財產制關係消
    滅時，應分別納入現存之婚後財產或婚姻關係存續中所負債
    務計算。夫或妻之一方以其前條第一項但書之財產清償婚姻
    關係存續中其所負債務者，適用前項之規定。自法定財產制
    關係消滅時起，逾五年者，亦同；夫妻現存之婚後財產，其
    價值計算以法定財產制關係消滅時為準；但夫妻因判決而離
    婚者，以起訴時為準。民法第一千零五條、第一千零三十條
    之一、第一千零三十條之二、第一千零三十條之四分別定有
    明文。
二、查兩造於八十九年一月三十日結婚後，未約定夫妻財產制，
    嗣被告即反訴原告於九十五年十一月一日向本院提起離婚訴
    訟，本院於九十六年八月十四日以九十五年度婚字第二０九
    號判決兩造離婚，同年九月十四日確定等情，業經本院依職
    權調閱本院九十五年度婚字第二０九號卷宗核閱屬實。揆諸
    前開法條規定，原告即反訴被告於九十七年十一月七日訴請
    分配夫妻剩餘財產，當屬合法，且應以法定夫妻財產制為兩
    造夫妻財產制，並以九十五年十一月一日提起離婚訴訟之日
    ，作為兩造分配剩餘財產分配之時點。
三、本院依兩造各自陳明及自財政部稅務電子閘門調取兩造財產
    歸戶及所得資料後，依兩造陳報應列入之財產進行估價，分
    述如下：
  (一)原告即反訴被告乙○○之剩餘財產：
  系爭自用小客車乃原告即反訴被告於兩造婚姻存續期間購入
    ，嗣於九十五年十一月一日提起離婚訴訟時，仍登記原告即
    反訴被告所有之事實，為兩造不爭執，故應計為原告即反訴
    被告之婚後財產。本院參佐卷附宜蘭縣汽車商業同業公會九
    十九年三月十九日宜汽商亮字第九九００三三號函附之車輛
    鑑定證明，認系爭自用小客車於九十五年十一月之價格應計
    為五十七萬七千五百元，且應納入原告即反訴被告之婚後財
    產計算範圍。
  依卷附宜蘭縣頭城鎮農會九十八年十二月十六日頭農信字第
    ０九八０００五一八號函覆帳戶交易明細表所示，原告即反
    訴被告於八十九年一月三十日前最近之交易日期八十九年一
    月二十八日之存款餘額四十五萬零五百九十五元，應計為原
    告即反訴被告之婚前財產。至原告即反訴被告於九十五年十
    一月一日之最近交易日期九十五年十月二十六日之存款餘額
    一千二百九十三元，則應計為原告即反訴被告之婚後財產。
  依中華郵政股份有限公司豐原郵局九十九年三月二十三日營
    字第０九九０二００五一一號函覆客戶歷史交易清單所示，
    可知原告即反訴被告係於兩造婚姻存續期間內，在大甲郵局
    開設帳戶，且距九十五年十一月一日最近之交易日期九十五
    年十月三十一日所示存款餘額十九萬八千一百七十九元，亦
    應計為原告即反訴被告之婚後財產。
  系爭不動產係兩造於婚姻存續期間，以四百五十四萬四千元
    購入並登記為被告即反訴原告所有，然兩造約定各付二百二
    十七萬二千元之事實，迭據原告即反訴被告於歷次言詞辯論
    程序中自認屬實。又互核原告即反訴被告主張其已支付二十
    八萬餘元予被告即反訴原告清償前開款項，及被告即反訴原
    告自認原告即反訴被告曾轉帳存入如附表二編號二所示二十
    七萬八千八百四十九元，堪信原告即反訴被告主張業已清償
    部分款項等情屬實，並以二十七萬八千八百四十九元計算。
    秉此，原告即反訴被告於婚姻存續期間對被告所負前揭債務
    應為一百九十九萬三千一百五十一元。
  原告即反訴被告主張已於兩造婚姻存續期間，支出家庭生活
    費用逾三百萬元，相對於被告即反訴原告僅支付家庭生活費
    用十八萬元，顯見兩造就家庭生活費用支出顯失公平一節，
    並未舉證以實其說，本院即難率認屬實。
  總上，原告即反訴被告乙○○婚前財產為四十五萬零五百九
    十五元，婚後財產總計為七十七萬六千九百七十二元，剩餘
    財產則為三十二萬六千三百七十七元，另對被告負有債務一
    百九十九萬三千一百五十一元。
  (二)被告即反訴原告甲○○之剩餘財產：
  原告即反訴被告主張被告即反訴原告在向陽補習班有合夥所
    得一百五十六萬六千二百五十九元部分，因向陽補習班係於
    兩造於八十九年一月三十日結婚前之八十七年八月二十六日
    設立，且原告即反訴被告復未舉證證明或提出可得調查之方
    式證明被告即反訴原告於兩造於法定財產制關係消滅時，在
    向陽補習班存在一百五十六萬六千二百五十九元財產，本院
    自難單憑原告即反訴被告片面主張，遽予此項金額列入被告
    即反訴原告之婚後財產並作為剩餘財產之分配基礎。
  觀之卷附土銀宜蘭分行九十八年十二月二十三日宜存字第０
    九八００００六五二號函附之被告即反訴原告客戶歷史交易
    明細查詢所示，被告即反訴原告係於九十年十一月十五日開
    戶，且距九十五年十一月一日起訴離婚前最後交易日九十五
    年十月二十六日之存款餘額為二十七萬八千八百四十九元，
    應計為被告即反訴原告之婚後財產。
  被告即反訴原告本在頭城郵局定期存款五十萬元，然於九十
    五年十月十七日提轉存簿，此有中華郵政股份有限公司宜蘭
    郵局九十八年十二月二十四日宜營字第０九八五０００九三
    ０號函附之客戶歷史交易清單在卷可稽，足見被告即反訴原
    告於九十五年十一月一日起訴離婚時，已無原告即反訴被告
    主張之前開郵局定期存款五十萬元足以作為被告即反訴原告
    婚後財產計算範圍。
  依卷附中華郵政股份有限公司宜蘭郵局九十八年十二月二十
    四日宜營字第０九八五０００九三０號函附之被告即反訴原
    告客戶歷史交易清單所示，被告即反訴原告距八十九年一月
    三十日結婚前最近交易之日期八十九年一月二十九日之存款
    餘額一萬二千七百二十一元，應屬原告婚前財產，另距九十
    五年十一月一日起訴離婚前最近交易之日期九十五年十月三
    十一日之存款餘額十三萬九千九百八十五元，則應計為被告
    即反訴原告之婚後財產。
  系爭不動產乃被告於兩造婚姻存續期間，以四百五十四萬四
    千元購入，並登記為被告即反訴被告所有，嗣由反訴原告以
    五百萬元售出，此為兩造所不爭執，是本院即以五百萬元計
    算系爭不動產之價格，並列為被告即反訴原告之婚後財產。
  原告即反訴被告對被告即反訴原告所負債務一百九十九萬三
    千一百五十一元，則應列為被告即反訴原告之婚後財產。
  被告即反訴原告於兩造婚姻存續期間，向土銀宜蘭分行借款
    二百二十萬元一節，業據兩造不爭執，復有土銀宜蘭分行九
    十八年十二月二十三日宜存字第０九八００００六五二號函
    附之放款客戶歷史交易明細查詢在卷可稽，自應列為被告即
    反訴原告婚姻存續期間所負債務。
  被告即反訴原告主張其父吳朝政於兩造婚姻存續期間，借款
    兩造四百五十四萬四千元購買系爭不動產，嗣已清償四萬四
    千元，故兩造仍對其父吳朝政負有四百五十萬元債務部分，
    雖據提出頭城鎮農會帳戶交易明細表、頭城郵局郵政存簿儲
    金簿、頭城區漁會帳戶交易明細表並引用卷附土銀宜蘭分行
    九十八年十二月二十三日宜存字第０九八００００六五二號
    函附之放款客戶歷史交易明細查詢等件為憑，然此僅能證明
    前開帳戶金額異動狀況，要難逕認兩造與吳朝政間，確負有
    四百五十萬元債務。被告即反訴原告此部分主張，因乏積極
    證據證明屬實，本院即難率採為真。
  綜上，被告即反訴原告甲○○之婚前財產為一萬二千七百二
    十一元，婚後財產共計五百四十一萬八千八百三十四元、對
    原告即反訴被告所享債權一百九十九萬三千一百五十一元及
    所負債務二百二十萬元，故其剩餘財產應為五百十九萬九千
    二百六十四元。
四、總合前述原告即反訴被告乙○○剩餘財產三十二萬六千三百
    七十七元，被告即反訴原告甲○○婚後剩餘財產五百十九萬
    九千二百六十四元，可見兩造剩餘財產差額平均分配結果，
    原告即反訴被告乙○○得請求分配金額為二百四十三萬六千
    四百四十四元（小數點以下四捨五入），然因被告即反訴原
    告已於訴訟中主張以其對原告即反訴被告所享債權一百九十
    九萬三千一百五十一元加以抵銷，是原告即反訴被告所得請
    求分配金額應扣除一百九十九萬三千一百五十一元，即四十
    四萬三千二百九十三元，逾此範圍之請求，為無理由，應予
    駁回。又因原告即反訴被告陳明願供擔保，請准為假執行之
    宣告，是就原告即反訴被告勝訴部分，爰酌定相當擔保金額
    准許之，其餘假執行之聲請，則因訴之駁回而失所依據，不
    應准許，爰予駁回。
五、本院既准原告即反訴被告供擔保宣告假執行，為衡平起見，
    併依民事訴訟法第三百九十二條第二項，酌定相當擔保金額
    依職權宣告被告即反訴原告如為原告即反訴被告預供擔保，
    得免為假執行。
肆、本件本訴、反訴之各該事證已臻明確，兩造其餘攻擊防禦方
    法及舉證，核與本件判決結果不生影響，爰不一一論究。特
    此敘明。
伍、訴訟費用負擔之依據：民事訴訟法第七十八條。
中    華    民    國    99    年     4    月    21    日
                    家事法庭法  官  陳嘉年
以上正本與原本無異。
如不服本判決，應於收受送達後20日內向本院提出上訴狀（應附
繕本）。
中    華    民    國    99    年    4    月     22    日
                            書記官  林家妮
附表一
 ┌─┬──────────┬─────────┬───┐
 │編│財產名稱            │ 價值（新臺幣）   │備註  │
 │號│                    │                  │      │
 ├─┼──────────┼─────────┼───┤
 │一│宜蘭縣頭城鎮○○路五│ 五百萬元         │      │
 │  │一五巷二五號建物及其│                  │      │
 │  │基地即宜蘭縣頭城鎮武│                  │      │
 │  │營小段二四之十八地號│                  │      │
 │  │土地                │                  │      │
 ├─┼──────────┼─────────┼───┤
 │二│私立向陽文理短期補習│一百五十六萬六千二│      │
 │  │班合夥所得          │百五十元          │      │
 ├─┼──────────┼─────────┼───┤
 │三│土地銀行宜蘭分行存款│二十八萬四千四百七│      │
 │  │                    │十元              │      │
 ├─┼──────────┼─────────┼───┤
 │四│宜蘭頭城郵局存款    │五十萬元          │      │
 │  │                    │                  │      │
 ├─┼──────────┼─────────┼───┤
 │五│土地銀行宜蘭分行借款│二百二十萬元      │      │
 ├─┴──────────┴─────────┴───┤
 │總計：五百十五萬零七百二十元                        │
 └──────────────────────────┘
附表二
 ┌─┬──────────┬─────────┬───┐
 │編│財產名稱            │ 價值（新臺幣）   │備註  │
 │號│                    │                  │      │
 │  │                    │                  │      │
 ├─┼──────────┼─────────┼───┤
 │一│國瑞牌自用小客車    │六十五萬一千元    │      │
 │  │（車牌號碼三五三五─│                  │      │
 │  │ＫＮ，年份二００五年│                  │      │
 │  │，規格型式ＡＮＥ１２│                  │      │
 │  │ＬＪＰＰ─ＧＫＲ）  │                  │      │
 ├─┼──────────┼─────────┼───┤
 │二│反訴原告土地銀行宜蘭│二十七萬八千八百四│      │
 │  │分行存款            │十九元（此為反訴被│      │
 │  │                    │告轉帳存入反訴原告│      │
 │  │                    │帳戶，故應計為反訴│      │
 │  │                    │被告之婚後財產）  │      │
 ├─┼──────────┼─────────┼───┤
 │三│宜蘭縣頭城鎮農會存款│婚前財產四十五萬五│      │
 │  │                    │百九十五元，婚後財│      │
 │  │                    │產一千二百九十三元│      │
 ├─┼──────────┼─────────┼───┤
 │四│臺中大甲郵局存款    │婚後財產十九萬八千│      │
 │  │                    │一百七十九元      │      │
 ├─┴──────────┴─────────┴───┤
 │總計：六十七萬八千七百二十六元                      │
 └──────────────────────────┘

司法院資訊處製作；財團法人民間司法改革基金會備份。
